【裁判字號】    99,交聲更,3
【裁判日期】    990630
【裁判案由】    違反道路交通管理處罰條例聲明異議
【裁判全文】
臺灣雲林地方法院交通事件裁定         99年度交聲更字第3號
移送機關即
原處分機關  交通部公路總局嘉義區監理所雲林監理站
異  議  人
即受處分人  甲○○
上列受處分人因違反道路交通管理處罰條例案件，對於交通部公
路總局嘉義區監理所雲林監理站民國99年02月25日所為之雲監裁
字第裁72-KAI038988號裁決書（舉發違反道路交通管理事件通知
單案號：雲林縣警察局99年01月08日雲警交字第KAI038988 號）
，聲明異議，異議人不服本院交通法庭99年04月13日所為99年度
交聲字第54號裁定，提起抗告，經臺灣高等法院臺南分院於99年
05月10日以99年度交抗字第97號裁定撤銷發回更審，本院裁定如
下：
    主  文
原處分撤銷。
甲○○不罰。
    理  由
一、原處分意旨略以：異議人即受處分人甲○○於民國99年01月
    08日23時10分許，駕駛車牌號碼MV-9388 號自用小客車（下
    稱本案自小客車），行經速限每小時50公里之雲林縣崙背鄉
    ○○○ 號○路12.5公里路段處，經雷達測速器測得時速93公里
    ，超速43公里，為雲林縣政府警察局西螺分局崙背分駐所警
    察攔停舉發，嗣交通部公路總局嘉義區監理所雲林監理站以
    其違規事實明確，於99年02月25日開具雲監裁字第裁
    72-KAI03 8988 號裁決書，依道路交通管理處罰條例第40條
    及第63條第1 項第1 款規定，裁處異議人罰鍰新臺幣（下同
    ）2,000 元，併計違規點數1 點。
二、聲明異議意旨略以：異議人於99年1 月8 日23時10分許沿15
    6 號線道由東向西行駛，經過閃黃燈路口時車速約每小時70
    公里，對向有來車且車速快，異議人行經50公里（異議人誤
    載為60公里）速限牌時，即減速至40至50公里，行駛至東興
    國小門口，遭警察攔停，當時測速器顯示車速為93公里，異
    議人當場向警察提出異議，表示該車速並非異議人駕駛車輛
    之速度，況警察測速儀顯示之速度，無法確定係異議人車輛
    抑或對向來車之車速。又上開警察所測得本人車輛時速93公
    里換算，秒速為25.8公尺，依此速度，警察如何判斷確係本
    人車輛無誤？另舉發通知單上所載違規地點係156 公路第12
    .5公里處，與警察實際攔停舉發地點不符等語，爰依法聲明
    異議。
三、按對於行車速度超過規定之最高速限之違規行為，採用固定
    或非固定式科學儀器取得證據資料證明者，於一般道路須至
    少於100 公尺，於高速公路、快速公路須至少於300 公尺前
    ，明顯標示之。道路交通管理處罰條例第7 條之2 第2 項第
    9 款、第3 項定有明文。觀諸道路交通管理處罰條例第7 條
    之2 第3 項之立法意旨，在於提醒汽車駕駛人如未依行車速
    率限制行駛，將有受罰之可能，使駕駛人自動遵守速限行駛
    ，以維護道路交通行車安全，並減少執法上之爭議。且立法
    者亦考量在敦促駕駛人依行車速限駕駛，以科學儀器採證，
    應由主管機關在顯明處告示，以提醒駕駛人依道路速限行駛
    ，以期在駕駛人避免受罰之心理下，達到依行車速限駕駛進
    而維護行車安全之最大效益，是以主管機關應採取相當之提
    醒措施，使駕駛人能及時注意到前方有測速照相儀器，而得
    適時將速度維持在法定速限內，若駕駛人仍超速違規，始得
    測速、舉發、處罰，是若稽查交通單位在駕駛人未及目擊「
    前有測速」之明顯標示之前，即以科學儀器舉發駕駛人超速
    違規，實屬「不教而殺」，有違前述立法意旨，其舉發違規
    程序自非適法，即不得據以處罰。
四、經查：
(一)、異議人於上揭時地，駕駛本案自用小客車，經警舉發其行車
    速度為93公里，超過最高速限43公里，而製單舉發之情，固
    有雲林縣警察局99年01月08日雲警交字第KAI038988 號舉發
    違反道路交通管理事件通知單、雲林縣警察局西螺分局99年
    02月02日雲警螺交字第0990001029號書函及原處分機關99年
    02月25日雲監裁字第裁72-KAI038988號違反道路交通管理事
    件裁決書各1 份在卷可稽。異議人則堅詞否認其當時速度有
    如此快速，堅指警方測速錯誤。臺灣高等法院臺南分院發回
    更審意旨之首要項目亦認警方以科學儀器測速照相時是否合
    於前述「明顯標示前有測速照相」之規定，應予詳查，以資
    適法。
(二)、證人陳書友即本件執行測速警察於本院審理時證稱：我們在
    156 公路由東向西大約12.5處即「速限50公里」標誌前面位
    置，測到異議人時速93公里，測速所在位置（即警車）是在
    東興國小前面；東興國小距離「速限50公里」標誌約300 公
    尺等語。至於有無依據道路交通管理處罰條例第7 條之2 第
    2 項第9 款、第3 項規定，於至少100 公尺前明顯標示前有
    測速照相，證人陳書友證稱：明顯標示寫「前有測速」；是
    臨時的活動型標示，執行勤務才有用，是放在距離警車約20
    0 公尺處，是在「速限50公里」標誌的後面等語。證人陳書
    友並提出錄影光碟1 片，經本院當庭勘驗，其過程及結果如
    下：夜間156 公路，車輛行駛在外側車道，由車內攝影機沿
    途拍攝路況，先看到速限50公里的限速標誌，路面上寫「50
    」，證人陳書友當庭表示是從50公里標誌後才測速異議人車
    輛，再來看到標示牌寫學校，二旁都有路燈，警車的前燈有
    開，可以看到前面的路況，路旁的二側的燈都有開，未見兩
    旁或前方有何車輛，證人陳書友接著指出在距離警察欄查的
    位置前100 至200 公尺有一「前有測速」標示牌，勘驗屬實
    ，是放在電線桿旁，屬活動式，路面相當乾淨，視距在越接
    近學校視距越顯清楚，到達警察欄檢的地方是兩側均有斑馬
    線的學校門口，證人陳書友當庭稱異議人來車道在速限50公
    里標示牌之前是速限60公里路段，接著警車繞到對向，由西
    往東靠近外側的車道行駛，沿途均有路燈照射，對向有來車
    ，車燈很明顯，也有看到小貨車超越警車，視線相當清楚，
    警車迴轉，又回到由東向西的路段，沿途看到「速限50公里
    」標誌、「學校」標誌、再至前面警車停放位置（學校門口
    ），以目測判斷，從「速限50公里」標誌至警車停放閃燈位
    置約300 公尺。
(三)、由證人陳書友證詞及上開勘驗內容可見，警察所放置「前有
    測速照相」之標示距離警察攔停處約100 至200 公尺處，然
    證人陳書友卻遠在攔停地點前約300 公尺處測得異議人之本
    案自小客車達時速93公里，顯然，測得違規地點遠在「前有
    測速照相」之明顯標示之前。依上開說明，「前有測速照相
    」之標示在一般道路須置於至少100 公尺前，係警告駕駛人
    ，使駕駛人能及時注意到前方有測速照相儀器，而得自動適
    時將速度維持在法定速限內，即可達成維護交通秩序，又可
    避免駕駛人立即受罰之困窘。然本件舉發警察於前有測速照
    像標示前約100 公尺即已測得異議人駕駛本案自小客車行駛
    速度，異議人在為警方鎖定並測速時，實無從在夜間發現路
    旁電線桿前有一「前有測速照相」之臨時標示，是以，警方
    之測速舉發行為，實無法達到提醒異議人遵守速限，若不遵
    守再行舉發違規之立法目的，難認合法。從而，本件警察舉
    發異議人超速之違規行為與前述法定程序既不相合，應認係
    屬無效之舉發行為，自不得據以裁罰。
五、綜上所述，本件警方舉發違規程序上違法，亦無從補正，則
    據此所取得之測速資料，尚不能作為處罰異議人之根據。原
    處分機關據此對異議人予以裁罰，自有未洽，應由本院將原
    處分予以撤銷，並另為異議人不罰之諭知，以資適法。至於
    異議人另抗辯其未超速，警方測速錯誤等實體事項，本於「
    先程序、後實體」之審查順序，本件已認採證程序違法，異
    議人應予不罰，則異議人是否有警方所指之時速93公里超速
    之實體事項，即無庸再行審查，併此敘明。
六、依道路交通管理處罰條例第87條、道路交通案件處理辦法第
    20條前段，裁定如主文。
中    華    民    國    99    年    6     月    30    日
                  刑事第五庭    法  官  侯廷昌
以上正本證明與原本無異。
如不服本裁定，應於裁定送達後5 日內向本院提出抗告狀（須附
繕本）。
                                書記官  李達成
中    華    民    國    99    年    6     月    30    日

司法院資訊處製作；財團法人民間司法改革基金會備份。
